【裁判字號】    99,上易,1819
【裁判日期】    991007
【裁判案由】    詐欺
【裁判全文】
臺灣高等法院刑事判決                99年度上易字第1819號
上  訴  人
即  被  告  甲○
上列上訴人即被告因犯詐欺罪案件，不服臺灣臺北地方法院99年
度易字第1141號，中華民國99年6月30日第一審判決（起訴案號
：臺灣臺北地方法院檢察署99年度偵緝字第409號），提起上訴
，本院判決如下：
    主  文
原判決撤銷。
甲○幫助意圖為自己不法之所有，以詐術使人將本人之物交付，
處有期徒刑伍月，如易科罰金，以新臺幣壹仟元折算壹日。
    事  實
一、甲○可預見將自己之銀行帳戶存摺、金融卡併密碼等物品交
    付他人使用，將遭詐騙集團利用作為人頭帳戶，便利詐騙集
    團成員得多次詐使不特定之被騙民眾將款項匯入該人頭帳戶
    並提領，達到詐騙集團成員隱匿身分之效果而增加查緝困難
    ，竟仍基於幫助詐騙集團意圖為自己不法之所有，以詐術使
    人將本人或第三人之物交付之未必故意，於民國98年4月8日
    前某日，在臺北市某處，將其所申辦之彰化商業銀行股份有
    限公司桃園分行00000000000000號之帳戶存
    摺、提款卡併密碼，交付與屬詐騙集團之真實姓名、年籍不
    詳成年人。該詐騙集團成員旋基於詐欺犯意聯絡，撥打電話
    予乙○○，假籍係雅虎拍賣網站賣家，誆稱先前乙○○網路
    購物時，勾選到分期付款，需依其指示操作提款機解除扣款
    ，使乙○○陷於錯誤，於九十八年四月八日下午七時十九分
    ，在台中縣豐原市○○路二九八號（中華郵政豐原分行）之
    提款機前，依對方指示操作提款機匯入新台幣（以下同）二
    萬九千九百九十九元至甲○前開帳戶；又於同日晚間八時二
    分許，在豐原市○○路二二○號彰化銀行豐原分行之自動櫃
    員機領出三萬七千元，再存入至甲○之前開帳戶。嗣因乙○
    ○察覺有異，報警循線查知上情。
二、案經桃園縣政府警察局報告臺灣桃園地方法院檢察署呈請臺
    灣高等法院檢察署令轉臺灣臺北地方法院檢察署檢察官偵查
    起訴。
    理    由
壹、程序方面：
    按被告以外之人於審判外之陳述，雖不符刑事訴訟法第一百
    五十九條之一至第一百五十九條之四之規定，而經當事人於
    審判程序同意作為證據，法院審酌該言詞陳述或書面陳述作
    成時之情況，認為適當者，亦得為證據。當事人、代理人或
    辯護人於法院調查證據時，知有第一百五十九條第一項不得
    為證據之情形，而未於言詞辯論終結前聲明異議者，視為有
    前項之同意，同法第一百五十九條之五定有明文。本判決下
    列所引用之供述資料，均經依法踐行調查證據程序，當事人
    於本院言詞辯論終結前均不爭執其證據能力（見本院卷第十
    八頁背面），本院審酌該供述證據製作時之情況，認以之作
    為證據應屬適當，應有證據能力。至本院所引其他之非供述
    證據部分，經查並非違法取得，亦無依法應排除其證據能力
    之情形，應有證據能力。
貳、實體方面：
一、訊據被告固坦認開設上開帳戶，惟矢口否認有何幫助詐欺取
    財犯行，辯稱：伊係將上開帳戶存摺及金融卡置於汽車上，
    並將密碼寫在紙上，和金融卡放在一起，帳戶和密碼伊已經
    很久沒用了，那天是重新申請，把密碼想出來，伊想起密碼
    後，隨便抄在一張紙條上面，放在車上行李箱內，銀行打電
    話給伊說交易異常時，才知道東西掉了，伊想帳戶頭裡沒有
    錢，伊可能在保管上有失當的地方，但是沒有幫助的意圖。
    且伊有工作，並無前科，並未因本案取得任何金錢；又本案
    並無伊與詐欺集團連絡之證據，起訴書說伊在不詳時間、地
    點、不詳代價，交給年籍不詳的人，既然都不詳，怎可說伊
    犯罪云云。
二、經查：
  (一)被害人乙○○因遭詐欺集團詐騙，而於上開時地接續將二萬
    九千九百九十九元、三萬七千元匯入被告上開帳戶內，旋遭
    以自動櫃員提款機以提款卡方式提領殆盡等情，業據證人即
    被害人乙○○於原審審理時證述屬實（參原審卷第三十三頁
    、第三十四頁），並有郵政及彰化銀行自動櫃員機交易明細
    表（參偵卷第二十頁）、被告上開帳戶開戶基本資料及交易
    明細等在卷可佐（參偵卷第六頁至第九頁、原審卷第二十七
    頁至第二十八頁），自堪信為真實。
  (二)參以，金融機構帳戶事關存戶個人財產權益之保障，與存戶
    之存摺、金融卡及密碼結合，其專屬性、私密性更形提高，
    若落入不明人士手中，極易被利用為取贓之犯罪工具，是一
    般人均有妥為保管以防止他人任意使用之認識，倘不慎遺失
    或遭竊，衡情均會報案或掛失，以免帳戶遭冒用產生糾紛。
    況金融卡之密碼為持卡領款之重要憑據，一般人於取得金融
    卡密碼後均會將之牢記於心，或將金融卡與密碼函分置兩地
    ，以免徒增金融卡及密碼同為他人取得、利用之風險，而臺
    灣地區目前詐騙行為橫行，此情於被告所謂帳戶存摺及金融
    卡失竊時，早迭經報章、媒體與政府單位報導宣傳明確，稍
    具普通常識均能知悉。況被告設定之密碼係其配偶與伊之出
    生年份之組合，且在原審審理時能準確無誤說出密碼（見原
    審卷第三六頁），實無將密碼抄寫於紙上與金融卡置放一起
    之理。又被告自稱將本案帳戶重新以「遺失」為由申請補發
    ，是因當時開消防公司，為便利他人將承攬工程報酬匯入其
    帳戶，於發覺其帳戶存摺提款卡失竊後，竟未立即向警方報
    案以防止後續糾紛，亦悖一般人管理帳戶之常情。
  (三)再者，按詐欺正犯係為避免自金融機構帳戶之來源回溯追查
    其身分，而使用他人金融機構帳戶供被害人匯款及取贓，其
    對於金融機構帳戶所有人發現存摺及金融卡遺失或遭竊時，
    會向警方報案，並向金融機構辦理掛失止付，當知之甚稔，
    其既有意利用他人帳戶作為詐騙工具，當無選擇一隨時可能
    遭真正存款戶掛失、報案而無法使用之帳戶之可能，輔以現
    今社會上，確實存有不少為貪圖小利而出售自己帳戶供他人
    使用之人，是詐欺正犯僅需支付少許金錢，即可取得可完全
    操控而無虞遭掛失風險之他人帳戶，實無明知係他人所遺失
    或遭竊之金融機構帳戶，仍以之供作詐得款項匯入之用之必
    要，否則，若在其尚未施詐前，或行騙後未及提領該帳戶內
    之贓款前，該帳戶即遭掛失，豈非無法遂其詐財之目的，是
    詐欺正犯絕無將涉及詐騙成否之關鍵置於如此不確定境地之
    可能。被害人遭詐轉帳至被告上開帳戶後，旋於該日遭人持
    金融卡分次提領，此有該帳戶之查詢帳戶最近交易資料表在
    卷可參（原審卷第二二頁參照），若非被告上開帳戶為詐欺
    正犯所能掌控，無虞遭帳戶所有人提領或掛失，詐欺正犯焉
    能順利密集分次提領詐欺贓款。足見被告辯稱：上開帳戶之
    金融卡及密碼係失竊乙節，屬虛偽不實，無從採信。
  (四)又查，犯罪之時間、地點與其他細節，除有特殊情形外，並
    非構成犯罪事實之要素，犯罪事實關於前述內容之記載，旨
    在辨別犯罪之同一性，如依起訴書所載之內容，就所指訴罪
    名之構成要件均已明白敘述，且達於可得確定之程度，而無
    礙於犯罪同一性之辨別，及刑罰加減免除等項不生影響，縱
    令部分細節無從追索，亦不妨害被告犯罪事實之認定。本案
    雖因被告否認，無從確定只有被告與本案詐欺集團成員能夠
    知悉的被告交付上開帳戶之時間、地點與收受之對價，及與
    被告接頭的詐欺集團成員姓名年籍，但起訴書已就檢察官所
    指訴罪名之構成要件敘述完整，自非臆測，被告所辯，並不
    足採。
  (五)綜上所述，被告所辯不足採信，犯行洵堪認定。
三、按刑法上之幫助犯，係對於犯罪與正犯有共同之認識，以幫
    助之意思，對於正犯資以助力，而未參與實施犯罪之行為者
    而言。因此如未參與實施犯罪構成要件之行為，且係出於幫
    助之意思提供助力，即屬幫助犯，而非共同正犯。被告基於
    幫助之犯意，提供詐騙集團成員上開存摺、金融卡及密碼，
    以供其施用詐術，已如前述。詐騙集團成員利用被告之幫助
    ，使被害人在遭施用詐術後陷於錯誤，而匯款至被告提供之
    帳戶，足見被告僅係參與詐欺罪構成要件以外之行為，且並
    無證據證明被告係以正犯而非以幫助犯之犯意參與犯罪，應
    認其所為係幫助犯而非正犯行為。故核被告所為，係犯刑法
    第三百三十九條第一項、第三十條第一項前段幫助詐欺取財
    罪，被告幫助詐騙集團實行犯罪行為，為幫助犯，依刑法第
    三十條第二項減輕其刑。
四、原審對被告予以論罪科刑，固非無見。惟查：幫助係從犯，
    係從屬於正犯而成立，刑法上既無「共同幫助」之情，當亦
    無「幫助共同」之可言，蓋幫助係從屬於正犯而成立，因此
    ，幫助一人為幫助，幫助二人、三人仍為幫助，如於結論欄
    內以幫助犯論罪時並引用刑法第二十八條共犯之條文，則有
    不妥（司法院（七十）廳刑一字第一一０四號、臺灣高等法
    院暨所屬法院七十年度法律座談會參照），本件原審於主文
    欄論被告係犯幫助共同詐欺罪，並於據上論斷欄引用刑法第
    二十八條，均有未洽。被告上訴意旨否認幫助詐欺犯行云云
    ，固無理由，惟原判決既有上開可議之處，自應由本院將原
    判決撤銷改判。
五、爰審酌被告犯罪之動機、目的、交付之金融機構存摺等文件
    數量、被害人遭騙之損害情形、被告對所為不知悔改等一切
    情狀，量處如主文所示之刑，並諭知易科罰金之折算標準，
    以資懲儆。至於供被告犯本罪所用之存摺、提款卡併密碼，
    已移轉所有權與詐騙集團，非屬被告所有（幫助犯不適用責
    任共同原則），不符沒收要件，不予宣告沒收。
據上論斷，應依刑事訴訟法第三百六十九條第一項前段、第三百
六十四條、第二百九十九條第一項前段，刑法第三十條第一項前
段、第二項、第三百三十九條第一項、第四十一條第一項前段，
刑法施行法第一條之一，判決如主文。
本案經檢察官黃全祿到庭執行職務
中    華    民    國    99    年    10    月    7    日
            刑事第十九庭  審判長法  官  鄧振球
                                法  官  彭幸鳴
                                法  官  潘翠雪
以上正本證明與原本無異。
不得上訴。
                                書記官  朱家賢
中    華    民    國    99    年    10    月    7    日
附錄：本案論罪科刑法條全文
中華民國刑法第339條（普通詐欺罪）
意圖為自己或第三人不法之所有，以詐術使人將本人或第三人之
物交付者，處5年以下有期徒刑、拘役或科或併科1千元以下罰金
。
以前項方法得財產上不法之利益或使第三人得之者，亦同。
前二項之未遂犯罰之。

司法院資訊處製作；財團法人民間司法改革基金會備份。
